【裁判字號】    89,台上,6067
【裁判日期】    891012
【裁判案由】    偽造文書
【裁判全文】
最高法院刑事判決                              八十九年度台上字第六○六七號
    上  訴  人  甲○○
右上訴人因偽造文書案件，不服台灣高等法院台中分院中華民國八十八年十二月八日
第二審更審判決（八十八年度重上更(一)字第三七號，起訴案號：台灣台中地方法院檢
察署八十四年度偵字第一○一八五號），提起上訴，本院判決如左：
    主  文
原判決撤銷，發回台灣高等法院台中分院。
    理  由
本件原判決認定上訴人甲○○於民國八十四年六月十六日晚上，在台中縣潭子鄉○○
路五十一巷二十號，未經中國時報記者陳志成授權，擅自變造陳志成所撰寫、傳真給
上訴人之「鄉情人物－甲○○發明血淚史」報導新聞稿（詳如原判決附件三除變造部
分外所示），在該傳真之稿件增列如原判決附件三所示之變造部分等文字，然後在同
一地點再傳真給陳志成，另以電話要求陳志成依其意思增改稿件，但為陳志成所拒。
詎上訴人竟暗中將經其變造增列後之新聞稿，於翌（十七）日晚上九時四十五分傳真
給中國時報總社，再打電話給總社總編輯黃肇松，經轉接予該報中部編輯部副總編輯
兼編輯組主任吳治華，上訴人於電話中對之騙稱報社已同意為其補正上開稿件，記者
已經知道等語，致吳治華誤信而將上訴人變造後之新聞稿交下刊出，足以生損害於中
國時報及陳志成與受該稿件受評論檢察官之人格名譽等情；因將第一審論處上訴人行
使變造私文書足以生損害於他人罪刑之判決撤銷，改判仍論處同一罪刑。固非無見。
惟查：(一)審理事實之法院，對與待證事實有重要關係之證據，均應依法加以調查，倘
未予調查，或雖已調查，而其內容尚欠明瞭者，即與未經調查無異，如遽行判決，即
有應於審判期日調查之證據未予調查之違法。經查，本件係因中國時報八十四年四月
二十九日，在其第十六版以台中地區四名刁民濫訟成習為標題，其中有「莊某專門告
人違反著作權法和專利法，從南到北，總共告了五百多人，檢察官起訴或是法官處分
、判決不如他的意思，就把檢察官和法官一起告進去，目前莊某被收押在看守所裡頭
」等內容之報導，上訴人認該報導係指其本人，且認報導不實損及其名譽，乃於同年
五月十九日，以其所經營之新品瓦斯安全設備股份有限公司名義致函中國時報，指該
項報導不實，請求公開道歉，並為平衡報導；該報社乃指派撰寫上開報導之記者陳志
成前往安撫上訴人，陳志成於同年五月底某日，前往採訪上訴人，認上訴人行徑相當
傳奇，具有新聞性，擬撰寫一篇「鄉情人物－甲○○發明血淚史」為之報導；於完稿
後，因上訴人要求傳真給其觀看，陳志成遂將之傳真予上訴人等情，業經告訴人陳志
成陳述綦詳，復有中國時報八十四年四月二十九日報紙、上開上訴人致中國時報函件
及陳志成傳真予上訴人之原稿件在卷可稽；告訴人陳志成復稱：上訴人有很多訴訟案
件，本件訪問撰寫新聞稿後，怕節外生枝，所以將新聞稿傳真給上訴人，看看內容有
無錯誤及意見，回復供伊參考；上訴人修改後傳真回來，隨即以電話向伊說關於他修
改部分要增加上去，伊答以把增加部分寫下去，至少要三千字，沒有辦法寫那麼多，
且上訴人增加之內容中關於監察院認為檢察官貪瀆部分很有爭議，我們是中性報導，
不願做這種報導。上訴人還是一再要求，伊乃向其說新聞稿已發出，無法更改，上訴
人竟將其修改後之新聞稿傳真給報社等語（偵查卷四三、四四頁，一審第二宗卷七九
頁）；另詳核陳志成傳真予上訴人之新聞稿，每一文字段落均有一「改」字；如果無
訛，則上訴人將該傳真之新聞稿增列上開文字，然後再傳真回去予陳志成，並即以電
話要求將其增列部分補列於新聞稿上，是否僅係對該新聞稿表示意見，而無變造其內
容之犯意﹖非無審究之餘地。又上訴人一再辯稱伊閱讀陳志成傳真來之原稿件後，認
其遺漏處甚多，打電話與陳志成聯絡，與其討論應增列之部分，陳志成同意照八十四
年五月三十（或三十一）日所談妥之條件即「(1)上訴人發明之經過。(2)簡文鎮檢察官
有濫權押之嫌疑。(3)上訴人未曾告過法官」補寫，伊才在陳志成所傳真過來之新聞
稿補寫作成如原判決附件三之文稿，再傳真予陳志成，並無變造之行為等語。究竟實
情如何﹖與認定上訴人此項辯解是否真實可採及其有無變造之故意，至有關聯。原審
未予調查清楚，即遽行判決，尚有查證未盡之違法。(二)有罪之判決書，對被告有利之
證據不採納者，應明其理由，刑事訴訟法第三百十條第二款定有明文；違反此項規
定，即有判決不載理由之違法。上訴人於原審辯稱本件「鄉情人物－甲○○發明血淚
史」報導新聞稿，純屬私人之撰述，非屬刑法上之文書，依著作權法第五條第一項第
一款、第八條、第十九條、第四十條規定，被採訪者的口述內容屬於語文著作，採訪
者如僅將被訪者口述之內容單純筆錄，則被訪者對之享有著作權；如係將被訪者口述
之事實加以整理，以自己的表達方式創作，則採訪者享有著作權；如內容含有口述者
及採訪者雙方的表達方式，屬雙方共同著作，其著作權由雙方共同行使或享有。上開
報導之新聞稿係經由陳志成採訪上訴人後擬撰，再傳真予上訴人表示有無錯誤及意見
後定稿，上訴人縱非享有專屬著作權，亦與陳志成為共同著作人，對之享有著作權，
殊無違法可言等語（原審卷一五○、一五一頁）。此項有利於上訴人之辯解，何以不
足採取﹖原審未予調查說明，亦有查證未盡及理由欠備之違法。以上諸端，或為上訴
意旨所指摘，或為本院得依職權調查之事項，應認原判決仍有撤銷發回之原因。
據上論結，應依刑事訴訟法第三百九十七條、第四百零一條，判決如主文。
中      華      民      國    八十九    年      十      月     十二     日
                              最高法院刑事第十庭
                                  審判長法官  曾  有  田
                                        法官  陳  宗  鎮
                                        法官  劉  介  民
                                        法官  孫  增  同
                                        法官  蕭  權  閔
      右正本證明與原本無異
                                              書  記  官
中      華      民      國    八十九    年      十      月     十七     日


司法院資訊處製作；財團法人民間司法改革基金會備份。
